ACORDAO-COMPLETO-2509509

ACÓRDÃO 1007/2022 ATA 4/2022 - PRIMEIRA CÂMARA

VISTOS, relatados e discutidos estes autos de recurso de reconsideração interposto por Celso Cestari Pinheiro contra o Acórdão 8376/2019-TCU-Primeira Câmara;
ACORDAM os ministros do Tribunal de Contas da União, reunidos em sessão da 1ª Câmara, ante as razões expostas pelo relator, em:
9.1  conhecer do presente recurso de reconsideração para, no mérito, negar-lhe provimento;
9.2. dar ciência desta deliberação ao recorrente.

Recurso de reconsideração interposto contra o Acórdão 8.376/2019 da 1ª Câmara.

Primeira Câmara

Superintendência Regional do Incra no Estado do Mato Grosso do Sul.

3. Interessados/Responsáveis/Recorrentes:
3.1. Responsáveis: Celso Cestari Pinheiro (XXX.656.431-XX); Celso Menezes de Souza (518.708.94120).
3.2. Recorrente: Celso Cestari Pinheiro (XXX.656.431-XX).

13.1. Ministros presentes: Walton Alencar Rodrigues (Presidente), Vital do Rêgo (Relator) e Jorge Oliveira.
13.2. Ministro-Substituto convocado: Augusto Sherman Cavalcanti.

ACORDAO-COMPLETO-2534655

Acórdão 3185/2022 - Primeira Câmara

ACORDAO-COMPLETO-2556645

Acórdão de Relação 7840/2022 - Primeira Câmara

Acórdão de Relação

VITAL DO RÊGO

Ministro-Substituto Weder de Oliveira.

Adoto como relatório a instrução elaborada pelo auditor da Secretaria de Recursos (peça 76) , a qual contou com a anuência do diretor (peça 77) daquela unidade recursal:
"Trata-se de recurso de reconsideração (peça 66) interposto por Celso Cestari Pinheiro, contra o Acórdão 8376/2019-TCU-Primeira Câmara, da relatoria do Ministro-Substituto Weder de Oliveira (peça 42) , que apresenta o seguinte teor: 
VISTOS, relatados e discutidos estes autos referentes ao processo de prestação de contas anual da Superintendência Regional do Instituto Nacional de Colonização e Reforma Agrária no Estado do Mato Grosso do Sul (SR (16) MS) , relativa ao exercício de 2014. 
ACORDAM os ministros do Tribunal de Contas da União, reunidos em sessão da 1ª Câmara, ante as razões expostas pelo relator, em:
9.1. rejeitar, parcialmente, as razões de justificativa apresentadas pelo Sr. Celso Cestari Pinheiro em resposta à audiência realizada pelo ofício 381/2016-TCU/Secex-MS;
9.2. julgar irregulares as contas do Sr. Celso Cestari Pinheiro, superintendente da SR (16) MS, com fundamento nos arts. 1º, I, e 16, III, "b", da Lei 8.443/1992, c/c os arts. 1º, I, e 209, II, do RI/TCU;
9.3. julgar regulares as contas do Sr. Celso Menezes de Souza, superintendente substituto da SR (16) MS, dando-lhe quitação plena;
9.4. aplicar ao Sr. Celso Cestari Pinheiro a multa prevista no art. 58, I, da Lei 8.443/1992, no valor de R$ 30.000,00 (trinta mil reais) , fixando o prazo de 15 (quinze) dias, a contar da notificação, para que comprove, perante este Tribunal (art. 214, III, "a", do RI/TCU) , o recolhimento da dívida aos cofres do Tesouro Nacional, atualizada monetariamente desde a data do presente acórdão até a do efetivo recolhimento, se for paga após o vencimento, na forma da legislação em vigor;
9.5. autorizar, desde logo, nos termos do art. 28, II, da Lei 8.443/1992, a cobrança judicial da dívida caso não atendida a notificação;
9.6. determinar à Superintendência Regional do Instituto Nacional de Colonização e Reforma Agrária no Estado do Mato Grosso do Sul (SR (16) MS) que:
9.6.1. adote, no prazo de 120 (cento e vinte) dias, as providências necessárias à análise conclusiva das prestações de contas dos convênios 724684, 724496, 535379, 626997, 652007 e 704058;
9.6.2. exauridas as atividades de análise das prestações de contas relativas aos convênios 724.684, 724.496, 535.379, 626.997, 652.007 e 704.058, caso seja necessário, instaure, instrua e remeta ao órgão de controle interno, no prazo de 180 (cento e oitenta) dias, contados a partir do encerramento do prazo fixado no item anterior, as competentes tomadas de contas especiais;
9.6.3. adote, no prazo de 180 (cento e oitenta) dias, as providências necessárias à instauração, instrução e remessa ao órgão de controle interno das tomadas de contas especiais relativas aos convênios 527106, 513513, 527113, 517891, 513415 e 517803;
9.7. determinar à Secretaria de Controle Externo no Mato Grosso do Sul (Secex-MS) que avalie e acompanhe a implementação das determinações do item 9.6, de modo a aferir o seu cumprimento pela SR (16) MS;
9.8. dar ciência desta deliberação à Superintendência Regional do Incra no Estado do Mato Grosso do Sul (SR (16) MS) , ao Incra Sede, à Casa Civil da Presidência da República e à Secretaria de Controle Interno da Presidência da República (Ciset/PR) .
1.1.	O citado acórdão foi objeto de embargos de declaração, julgado pelo TCU nos termos do Acórdão 12103/2020-TCU-Primeira Câmara (peça 59) , a seguir transcritos:
VISTOS, relatados e discutidos estes embargos de declaração opostos por Celso Cestari Pinheiro contra o Acórdão 8376/2019-TCU-Primeira Câmara.
ACORDAM os ministros do Tribunal de Contas da União, reunidos em sessão do 1ª Câmara, diante das razões expostas pelo relator, em:
9.1. com fundamento nos arts. 32, II, e 34 da Lei 8.443/1992, conhecer e acolher os embargos de declaração, conferindo-lhes, excepcionalmente, efeitos infringentes, para reduzir a multa aplicada no item 9.4 do Acórdão 8376/2019-TCU-Primeira Câmara para R$ 20.000,00 (vinte mil reais) ; 
9.2. dar ciência deste acórdão ao embargante.
HISTÓRICO 
2.	Tratam os autos da prestação de contas da Superintendência Regional do Instituto Nacional de Colonização e Reforma Agrária no Estado do Mato Grosso do Sul (Incra/SR-16) , autarquia vinculada ao Ministério do Desenvolvimento Agrário, com âmbito de atuação estadual, relativa ao exercício de 2014.
2.1.	A unidade jurisdicionada foi criada por meio do Decreto-lei nº 1.110, de 09/07/1970, e tem sua estrutura regimental aprovada pelo Decreto nº 5.735/2006, com alterações promovidas pelo Decreto nº 5.928/2006. Para alcançar as suas finalidades no exercício de 2014, o Incra/SR-16 trabalhou na implementação das 'diretrizes do Plano Estratégico de Reforma Agrária, elaborado em 2013', conforme apontado no relatório de gestão (peça 1, p. 11) , e cujas alterações levaram à priorização da fiscalização do cumprimento da função social das propriedades em certas regiões do Estado do Mato Grosso do Sul.
2.2.	No relatório de Auditoria 201503805 - Achados de Auditoria (peça 5, p. 14-69) , a Controladoria Regional da União no Estado do Mato Grosso do Sul (CGU-Regional/MS) apontou uma série de irregularidades.
2.3.	Diante dessas irregularidades, a CGU-Regional/MS, após identificar o nexo de causalidade entre os atos irregulares e os agentes responsáveis, certificou a regularidade com ressalva das contas da maioria dos responsáveis (peça 6) , fato retificado no Parecer do Controle Interno (peça 7) .
2.4.	No âmbito deste Tribunal, foram examinadas cada uma das irregularidades/impropriedades apontadas, além de outras verificadas à época, tendo a unidade técnica proposto a audiência dos responsáveis Celso Pestari Pinheiro, Superintendente Regional do Incra/SR-16, Elizete Fátima Alexandre e Rosana Maciel da Cruz Costa, ambas Chefes de Divisão de Administração do Incra/SR-16, para apresentarem razões de justificativas. Expedidos os ofícios das audiências, os 3 (três) responsáveis ouvidos, por intermédio do seu procurador, apresentaram as razões de justificativa comuns para todas as irregularidades apontadas (peça 34, p. 01-52) , acompanhadas da documentação comprobatória (peça 34, p. 53-220) .
2.5.	Após a análise das justificativas apresentadas, apesar de concluir pela possibilidade de julgamento pela irregularidade das contas dos responsáveis, em razão de várias irregularidades que não foram elididas pelos fundamentos das impugnações, principalmente as que se referiam aos controles e acompanhamentos dos convênios pactuados pela entidade, foi proposto o sobrestamento do presente processo, tendo em vista estar pendente de julgamento definitivo um Relatório de Auditoria de Conformidade - FOC - Relação de Beneficiários (TC Processo 024.602/2015-9) , com possível influência no julgamento de mérito destas contas.
2.6.	Conforme despacho à peça 37, o relator convalidou apenas a audiência de Celso Cestari Pinheiro, ex-titular da autarquia, e consignou que as informações trazidas aos autos por Rosana Maciel da Cruz Costa e Elizete Fátima Alexandre, ex-chefes de Divisão de Administração, fossem conhecidas como resposta de diligência.
2.7.	Considerando, ainda, que a matéria tratada na auditoria objeto do TC Processo 024.602/2015-9 não fora identificada na instrução da Secex-MS e que as recomendações e determinações para correção de falhas e aprimoramento da gestão devem ser expedidas tempestivamente para que possam ser eficazes, o relator determinou a continuidade da apreciação das presentes contas pela unidade instrutiva, com a consequente formulação de instrução de mérito.
2.8.	Por conseguinte, a Secex-MS, em nova instrução, e atendendo às determinações do relator constantes do despacho de peça 37, propôs julgar irregulares das contas de Celso Pestari Pinheiro, ex-Superintendente Regional do Incra/SR-16, com aplicação de multa ao citado responsável;  julgar regulares as contas de Celso Menezes de Souza, Superintendente Regional-Substituto do Incra/SR-16, dando-lhe quitação plena; fazer determinações e dar ciência à Superintendência Regional do Incra no Estado do Mato Grosso do Sul, nos termos do acórdão recorrido.
2.9.	Insatisfeito, Celso Pestari Pinheiro opôs embargos de declaração contra o Acórdão 8376/2019-TCU-Primeira Câmara (peça 42) , os quais foram acolhidos, no sentido de afastar a responsabilidade do embargante com relação às irregularidades dos itens "i" e "j" do ofício de audiência (peça 13) , com a reforma do Acórdão 8376/2019-TCU-Primeira Câmara (peça 42) , para reduzir a multa a ele atribuída no seu item 9.4, conforme Acórdão 12103/2020-TCU-Primeira Câmara (peça 59) .
2.10.	Ainda inconformado, o responsável interpôs recurso de reconsideração (peça 66) , cujas razões recursais passam a ser analisadas a seguir. 
EXAME DE ADMISSIBILIDADE
3.	Ratifica-se a proposta de conhecimento do recurso de reconsideração formulada por esta Secretaria de Recursos, no exame de peça 67, com efeito suspensivo, acolhido pelo Ministro Vital do Rêgo, conforme despacho de peça 71.
EXAME TÉCNICO
4.	Delimitação
4.1.	Constitui objeto do presente recurso avaliar se as contas do Incra/SR-16 relativas ao exercício de 2014 podem ser consideradas regulares ou, subsidiariamente, regulares com ressalvas. Para tanto, será examinada a procedência dos argumentos do recorrente, assim apresentados na petição do recurso em análise:
a) falta de atribuições para evitar suposta ausência de registros em demonstrativos contábeis e relatório de gestão (peça 66, p. 5-11) ;
b) instauração de TCE sobre irregularidades em convênios: violação à defesa pela modificação da acusação (peça 66, p. 12-15) ;
c) tempestividade de exames de prestação de contas de convênios (peça 66, p. 15-21) ;
d) não ocorrência de prorrogações indevidas de convênios na gestão do recorrente (peça 66, p. 21-27) ;
e) adequada fiscalização e acompanhamento de convênios (peça 66, p. 27-33) ; e
f) providências para apuração tempestiva e instauração de TCE (peça 66, p. 30-33) 
5.	Do mérito 	
a) Da falta de atribuições para evitar suposta ausência de registros em demonstrativos contábeis e relatório de gestão (alínea "a" da peça 13; p. 10-12 da peça 45) 
5.1.	O recorrente afirma que, conforme alínea "a" da peça 13, foi notificado sobre suposta não adoção de providências com vistas a evitar que os demonstrativos contábeis do exercício de 2014 fossem omissos pela "ausência dos registros da totalidade dos bens imóveis adquiridos para fins de reforma agrária, reavaliação de bens, contabilização da provisão para devedores duvidosos dos beneficiários de créditos e à situação dos recursos descentralizados por meio de convênios, especialmente sobre a análise e aprovação das prestações de contas dos instrumentos com vigência encerrados", consoante Auditoria Interna do Incra.
5.2		Alega que a manifestação da unidade técnica nesse ponto, com a qual concordou o Relator do acórdão recorrido, é falha, pois, em primeiro lugar, não é da competência do gestor regional a adoção de providências para evitar omissões em demonstrativos contábeis do Incra, e, segundo o recorrente, os próprios dispositivos do Regimento Interno do Incra invocados no acórdão recorrido corroboram isso (peça 66, p. 6) .
5.3.	Argumenta, ainda, que os arts. 110 e 114, II, "a", do Regimento Interno do Incra não têm relação com a notificação que lhe foi dirigida, que em nenhum momento trata de "lançamentos de fatos contábeis", ou seja, daqueles que provocam alteração no patrimônio da entidade. A referida notificação fala apenas de atualização e suposta incompletude de registros sem nenhuma alteração patrimonial (peça 66, p. 7) .
5.4.	De acordo com o recorrente, o art. 36, II, do Regimento Interno do Incra estabelece a competência da Diretoria Central da autarquia de realizar o registro de bens patrimoniais do Incra. Contudo, tal dispositivo não foi levado em consideração pela unidade técnica (peça 66, p. 7-8) .
5.5.	Assevera que o Acórdão 7034/2012-TCU-Primeira Câmara, que serve de fundamento para a notificação de que se trata, fixou entendimento sobre o exercício de 2009 e a legislação então vigente acerca do crédito instalação, a qual foi alterada em 2014 pelo Decreto 8.256/2014 (peça 66, p. 8-10) . Esse decreto teria transferido a competência de concessão dos créditos instalação para uma instituição financeira federal, de forma que não pode competir mais ao Incra contabilizar concessões realizadas por outra instituição federal, menos ainda o gestor regional ser punido por não o fazer (peça 66, p. 10) .
5.6.	Defende que o relatório da auditoria interna prevê que os registros contábeis estão a cargo da Administração Central e, portanto, ao contrário do que afirma a unidade técnica do TCU, não corrobora que seria a Superintendência Regional a responsável pela questão em análise (peça 66, p. 10-11) .
5.7.	Além disso, segundo o recorrente, a ausência dos registros em questão não é razão suficiente para a reprovação das contas, conforme inclusive entendimento desta Corte, como, por exemplo, no julgamento das contas do exercício de 2009.	
Análise
5.8.	A análise das justificativas apresentadas pelo recorrente em relação à alínea "a" da notificação dirigida a ele (peça 13) constam às páginas 10-12 do relatório do acórdão recorrido (peça 45) . Examinando as alegações do recorrente em relação a esse ponto, as quais estão resumidas acima, pode-se fazer as seguintes observações.
5.9.	Não basta afirmar que não é da competência do gestor regional a adoção de providências para evitar omissões em demonstrativos contábeis do Incra, quando o próprio regimento interno da entidade vigente à época estabelece expressamente o contrário nos seus artigos 110 e 114, II, conforme destacado no relatório do acórdão recorrido.
5.10.	O art. 36, II, do citado regimento interno especifica as atribuições do Serviço de Controle Patrimonial, ligado à Coordenação-Geral de Administração e Serviços Gerais, a qual se subordina à Diretoria de Gestão Administrativa, órgão seccional do Incra. Porém, não afasta as competências das Superintendências Regionais e das Divisões de Administração previstas nos mencionados artigos 110 e 114.
5.11.	Embora a notificação que lhe foi dirigida não use o termo "lançamentos de fatos contábeis", diferentemente do que alega o recorrente, é disso que se trata quando menciona "ausência dos registros da totalidade dos bens imóveis adquiridos para fins de reforma agrária, reavaliação de bens, contabilização da provisão para devedores duvidosos dos beneficiários de créditos e à situação dos recursos descentralizados por meio de convênios, especialmente sobre a análise e aprovação das prestações de contas dos instrumentos com vigência encerrados". 
5.12.	Ademais, consultando o parecer da auditoria interna do Incra	(peça 3, p. 6) , é possível verificar facilmente que a própria auditoria interna da autarquia apontou essa irregularidade no exame destas contas.
5.13.	No que diz respeito ao Acórdão 7034/2012-TCU-Primeira Câmara, que fundamentou a alínea "a" da notificação à peça 13, o entendimento nele firmado sobre a necessidade de constituir e contabilizar a provisão para valores nas contas de recebíveis de crédito de instalação continua válido, podendo inclusive ensejar apenação do gestor que não observá-lo, a teor do voto proferido naquele decisum. Isso porque, como bem explicado pelo relator no voto que deu origem ao referido acórdão, de acordo com a Lei 8.629/1993, que regulamenta os dispositivos constitucionais relativos à reforma agrária, a entrega desses recursos é tratada como "crédito" e não como "benefício". Portanto, enquanto não houver alteração normativa, essa transferência de recursos deve ser tratada como empréstimo. 
5.14.	Frise-se que a alteração normativa a que se refere o relator do Acórdão 7034/2012-TCU-Primeira Câmara é no sentido de passar a tratar os créditos de instalação como benefício, o que o Decreto 8.256/2014 não fez, nem poderia, uma vez que foi aprovado para regulamentar o inciso V do caput do art. 17 da Lei 8.629/1993, que assim estabelece:
Art. 17.  O assentamento de trabalhadores rurais deverá ser realizado em terras economicamente úteis, de preferência na região por eles habitada, observado o seguinte:   
 (...) 
V - a consolidação dos projetos de assentamento integrantes dos programas de reforma agrária dar-se-á com a concessão de créditos de instalação e a conclusão dos investimentos, bem como com a outorga do instrumento definitivo de titulação.  
5.15.	Do exposto, não assiste razão ao recorrente em relação aos argumentos suscitados por ele para defender a falta de atribuições para evitar suposta ausência de registros em demonstrativos contábeis e relatório de gestão.
b) Da instauração de TCE sobre irregularidades em convênios: violação à defesa pela modificação da acusação (alínea "h" da peça 13; p. 21-23 e 19-21 da peça 45) 
5.16.	O recorrente sustenta que, conforme alínea "h" da peça 13, foi notificado sobre suposta não adoção de providências com vistas a evitar a ausência de instauração de tomadas de contas especiais decorrentes de irregularidades verificadas nos Convênios n. 527.106, 513.513, 527.113 e 517.891, firmados nos exercícios de 2004 e 2005 (peça 66, p. 12) .
5.17.	Aduz que, ao analisar esse ponto, a unidade técnica se afastou da questão tratada na notificação dirigida ao recorrente, que dizia respeito à falta de TCE, e passou a abordar o "tempo decorrido entre os exercícios de suas assinaturas (2004 e 2005) e o das presentes contas (2014) , cerca de 10 (dez) anos", alegando a "falta de acompanhamento" como causa para esse lapso temporal. Além disso, condena a renovação dos convênios, sem que essas questões tivessem sido apontadas na notificação (peça 66, p. 13) .
5.18.	De acordo com o recorrente, a unidade técnica distorce as justificativas apresentadas quando assevera que não existiria o "poder discricionário e ilimitado" de instaurar TCEs, como se isso houvesse sido alegado. Nesse ponto, afirma que está claro na Instrução Normativa 71/2012 que a TCE é medida excepcional, a ser adotada como última providência administrativa possível, depois de esgotadas todas as demais para a caracterização ou elisão do dano (peça 66, p. 13-14) .
5.19.	Registra que os convênios objeto da notificação se referem a serviços de desenvolvimento e consolidação de projeto de assentamento, que, por sua natureza, podem se prolongar, principalmente quando não há o aporte de outros recursos necessários ao desenvolvimento do assentamento, o que não foi levado em conta pela Unidade Técnica (peça 66, p. 14) .
5.20.	Quanto a não instauração de TCEs, o recorrente afirma que foi plenamente justificado. Em razão disso, para manter a reprovação, a unidade técnica migrou a acusação para outras supostas irregularidades, sobre as quais não teve oportunidade de se defender ou constituíam bis in idem, por constar de outras alíneas. Argumenta, ainda, que a unidade não demonstrou a existência dos requisitos essenciais para a instauração de TCE (peça 66, p. 14-15) .
5.21.	No entender do recorrente, o que pode sim "causar espécie" é a interrupção abrupta de convênios prolongados e celebrados em outras gestões, quando já quase concluídos. Segundo ele, em todos os casos, houve apreciação final dos convênios. Contudo, concluiu-se que outras medidas administrativas eram necessárias antes da instauração das respectivas TCEs (peça 66, p. 15) . 
Análise
5.22.	Inicialmente, cumpre destacar que as justificativas do recorrente relativas à alínea "h" da notificação que lhe foi enviada (peça 13) foram objeto de análise às páginas 21-23 do relatório do acórdão recorrido (peça 45) , bem como às suas páginas 19-21, na parte comum das justificativas apresentadas para as irregularidades tratadas nas alíneas "h", "k", "l", "m", "n", "o", "p", "q", "r", "s" e "t" das audiências  promovidas pela unidade técnica.
5.23.	Das alegações suscitadas pelo recorrente sobre esse ponto, vê-se que ele tenta mostrar, sem êxito, que este Tribunal, na análise das suas justificativas, fugiu ao teor da notificação, atribuindo-lhe outras irregularidades, sem conceder a ele o direito de defesa. Entretanto, isso não é verdade.
5.24.	A alínea "h" da citada notificação trata de omissão na instauração de tomada de contas especiais em virtude de irregularidades constatadas em diversos convênios. Nesse sentido, apontar para o decorrer do tempo desde a assinatura dos convênios ou para a falta de acompanhamento desses instrumentos pelo gestor, quando da apreciação das justificativas do recorrente, não implica em lhe fazer novas acusações. Pelo contrário, foram precisamente esses fatos que levaram à constatação daquela omissão, os quais, por sua vez, o recorrente não conseguiu justificar por ocasião da sua audiência, nem tampouco nas razões do recurso ora em análise.
5.25.	Quando a unidade técnica afirma que não existe poder discricionário e ilimitado de instaurar TCEs, está apenas ressaltando que o art. 3º da IN 71/2012, que prevê que, antes da instauração da TCE, a autoridade competente deve adotar medidas administrativas para caracterização ou elisão do dano, não significa que o gestor possa deixar de instaurar tomada de contas especial quando os seus requisitos estão presentes, sob o pretexto de que não foram adotadas todas as medidas possíveis para tanto. E foi essa a interpretação utilizada pelo recorrente para justificar o exaurimento de prazo para instauração de tomada de contas especial em relação aos convênios citados nas mencionadas alíneas das audiências realizadas, ignorando que, de acordo com o art. 8º, caput, da Lei 8.443/1992, tal procedimento deve ser feito imediatamente nas hipóteses nele aventadas, conforme frisou a unidade técnica no relatório do acórdão recorrido (peça 45, p. 21) .
5.26.	Também se equivoca o recorrente quando afirma que, devido à natureza dos serviços a que se referem, os convênios em apreço podem se prolongar, especialmente quando não há aporte de mais recursos, e que tal circunstância não foi considerada pela unidade técnica. 
5.27.	Pela análise constante nos parágrafos 79 a 81 do relatório do acórdão recorrido (peça 45, p. 22-23) , pode-se constatar que a unidade técnica observou o longo tempo de vigência dos referidos convênios, porém entendeu que não haviam sido adotadas as ações previstas nas normas regulamentares sobre convênios para identificar as causas impeditivas de conclusão dos seus objetos. Nos casos em que tais causas foram apontadas, ressalta que, ao invés de corrigirem os problemas, com aplicação das disposições legais cabíveis, inclusive instauração de TCEs, firmaram aditivos aos convênios, prorrogando os respectivos prazos de vigência, contrariando os relatórios técnicos dos servidores da própria entidade.
5.28.	A natureza dos serviços a que se referem os convênios em questão e o fato de não ter havido liberação de recursos durante a gestão do responsável não servem como justificativa para que ele se abstenha de tomar as medidas que a lei prevê a fim de encontrar as causas da não conclusão de seus objetos. Da mesma forma, não se justifica a ausência de instauração de TCE, quando presentes os seus requisitos, apenas pelo motivo de o convênio já estar quase concluído. 
5.29.	Se havia constatação de "omissão no dever de prestar contas, da não comprovação da aplicação dos recursos repassados pela União, na forma prevista no inciso VII do art. 5° desta Lei, da ocorrência de desfalque ou desvio de dinheiros, bens ou valores públicos, ou, ainda, da prática de qualquer ato ilegal, ilegítimo ou antieconômico de que resulte dano ao Erário" (art. 8º, caput, da Lei 8.443/1992) , inclusive atestados em pareceres de técnicos da entidade, relatórios de auditoria da Controladoria-Geral da União, em exercícios anteriores, e deliberações do TCU, de acordo com o relatório/ CGU/Regional-MS, como consta no relatório do Acórdão 8376/2019-TCU-Primeira Câmara (peça 45, p. 21) , era dever do gestor adotar as ações previstas na legislação pertinente.
5.30.	Assim, não cabe razão ao recorrente quanto às alegações apresentadas por ele no tópico da petição inicial do seu recurso de reconsideração intitulado "Da instauração de TCE sobre irregularidades em convênios: violação à defesa pela modificação da acusação", abordadas no presente subitem desta instrução.
c) Da tempestividade de exames de prestação de contas de convênios (alínea "k" da peça 13; p. 29-32 e 19-21 da peça 45) 
5.31.	O recorrente alega que foi notificado sobre suposta não adoção de providências com vistas a evitar a ausência de instauração de tomadas de contas especiais nos Convênios n. 513.415 e 517.803 (falta de prestações de contas) , bem como a falta de exames tempestivos das prestações de contas dos Convênios n. 724.684, 724.496, 535.379, 626.997 e 652.007 (peça 13, alínea "k") .
5.32.	Ressalta que, na análise das justificativas apresentadas, utilizou-se das mesmas razões da alínea "i" sobre a deficiência de pessoal, a qual sofreu efeitos infringentes no julgamento dos embargos de declaração. Desse modo, alega que esse ponto também deve ser reconsiderado (peça 66, p. 16-18) .
5.33.	Acrescenta que a intempestividade no controle e acompanhamento das transferências voluntárias teria ocorrido apenas em 2012 e, somente por ocasião do julgamento das contas daquele exercício pelo Acórdão 2144/2015-TCU-Segunda Câmara (TC Processo 021.172/2013-7) , em 2015, é que esse fato foi conhecido. Assim, não é verdade que o tema seria recorrente na gestão da Superintendência Regional, como entendeu a Unidade Técnica. Por conseguinte, na linha de raciocínio da própria unidade técnica, constitui mera irregularidade formal, que não causou prejuízo ao erário (peça 66, p. 19-20) . 
5.34.	Por fim, sustenta que a notificação trata de intempestividade e falta de instauração de tomadas de contas especiais, e não de prorrogações indevidas. Quando a unidade técnica afirma que, para verificação de irregularidades na aplicação de recursos passados, seria necessário o exame de processos, o que não teria sido feito pela entidade, está atribuindo ao gestor uma nova acusação, que não foi objeto da notificação inicial. Também se desvia da notificação inicial o voto do Relator, no parágrafo 17 da peça 44, ao tentar responsabilizar o ora recorrente por uma "opção" de não instaurar tomada de contas especial "mas sim por sucessivas prorrogações da vigência dos ajustes, sem a comprovação efetiva da aplicação dos recursos liberados". Além disso, segundo o recorrente, se houve "sucessivas prorrogações, sem a comprovação efetiva da aplicação dos recursos liberados", isso ocorreu em gestões anteriores, não no exercício ora em exame (peça 66, p. 20-21) .
Análise 
5.35.	As justificativas apresentadas pelo recorrente no tocante ao teor da alínea "k" da notificação a ele dirigida foram analisadas pela unidade técnica às páginas 29-32 do relatório do Acórdão 8376/2019-TCU-Primeira Câmara (peça 45) e páginas 19-21, na parte comum das justificativas apresentadas para as irregularidades tratadas nas alíneas "h", "k", "l", "m", "n", "o", "p", "q", "r", "s" e "t" das audiências promovidas.
5.36.	De fato, verifica-se que "as justificativas dos responsáveis para a intempestividade na análise das prestações de contas desses convênios firmados pela entidade e, também, para a instauração de TCEs, inclusive por falta de prestações de contas, resumem-se na deficiência de pessoal e de infraestrutura no Setor de Convênios", conforme a própria análise da unidade técnica no relatório do acórdão recorrido (peça 45, p. 31) . Além disso, o déficit de pessoal e a falta de estrutura física e tecnológica no Setor de Convênios da entidade foi abordada na alínea "i" das audiências realizadas, e as respectivas justificativas, examinadas nos parágrafos 52 a 55 do relatório do acórdão recorrido (peça 45, p. 17-18) .
5.37.	Assim, ao analisar a defesa dos responsáveis em relação à intempestividade na análise das prestações de contas dos mencionados convênios e na instauração de TCEs por falta de prestação de contas, a unidade técnica se remete ao exame anteriormente efetuado nos citados parágrafos e propõe a rejeição das justificativas e o julgamento pela irregularidade das contas dos responsáveis, tendo em vista o entendimento de que se tratava de problemas recorrentes sem efetivas medidas por parte da entidade e, ainda, que essa intempestividade não se constituiu mera irregularidade formal. O relator acatou a proposta da unidade técnica, nos termos do voto do Acórdão 8376/2019-TCU-Primeira Câmara (peça 44) .
5.38.	Contudo, em sede de embargos de declaração, o Tribunal aceitou os argumentos do embargante no sentido de que houve omissão no exame das diversas atitudes tomadas para enfrentar o problema da insuficiência de pessoal e inadequadas estruturas físicas, bem como das justificativas apresentadas para afastar sua responsabilidade quanto a esse ponto. Destaca-se a seguir trecho do voto do Acórdão 12103/2020-TCU-Primeira Câmara (peça 60) , que apreciou os referidos embargos:
20.	De fato, a omissão existe, por não terem sido analisados argumentos que poderiam afastar a sua responsabilidade pelas irregularidades apontadas, tais como (peça 34, p. 21) : 
"A própria CGU/MS reconhece que as competências do gestor INCRA/MS limitam-se ao estudo do número de funcionários ideal para a Autarquia, dependendo da Sede a deflagração do processo de contratação (peça 5, p. 41-2) , nos seguintes termos:
'A Unidade informou, por meio do Ofício n° 862/2015/INCRA/GAB/PC (anexo) , de 12 de junho de 2015. que foi realizado, em 2014, um estudo para o dimensionamento da sua força de trabalho. Anexo ao ofício, encaminhou um quadro contendo o quantitativo, à época, dos servidores lotados na Unidade, e o quantitativo necessário, discriminando por divisão/setor e cargo, segundo o estudo realizado. 
De acordo com as informações, o estudo foi elaborado para atender demanda do órgão central, visando à recomposição do quadro de pessoal da Autarquia.
Logo, as competências da Unidade para tratar da matéria limitam-se ao estudo, visto que a deflagração de processo seletivo para o ingresso de servidores depende de negociação entre o Órgão Central e o Ministério do Planejamento, Orçamento e Gestão' (grifo nosso) .
Nessa senda de intelecção, o gestor público, dirigente máximo do INCRA/SR-16, estava nos limites de sua competência ao elaborar estudo necessário para deflagração de processo de contratação de servidores e ao efetuar parcerias no intuito de mitigar a crônica falta de pessoal na entidade." 
21.	Nesse sentido, reproduzo excerto do relatório de auditoria anual de contas da CGU que informa que houve estudo elaborado para atender a demanda do órgão central, para recompor o quadro de pessoal da autarquia e que conclui que o responsável teria tomado as medidas a seu alcance para mitigar o problema.
"Considerando a manifestação do auditado, entende-se que a unidade está tomando as providências cabíveis para recompor a infraestrutura física e tecnológico do setor de convênios. No entanto, tais ações somente demonstram o compromisso do gestor em  sanear as fragilidades apontadas, sem a comprovação do atendimento neste exercício." (peça 5, p. 20) .
"A Unidade informou, por meio do Ofício nº 862/2015/INCRA/GAB/PC, de 12 de junho de 2015, que foi realizado, em 2014, um estudo para o dimensionamento da sua força de trabalho. Anexo ao ofício, encaminhou um quadro contendo o quantitativo, à época, dos servidores lotados na Unidade, e o quantitativo necessário, discriminado por divisão/setor e cargo, segundo o estudo realizado.
De acordo com as informações, o estudo foi elaborado para atender demanda do órgão central, visando à recomposição do quadro de pessoal da Autarquia. Logo, as competências da Unidade para tratar da matéria limitam-se ao estudo, visto que a deflagração de processo seletivo para o ingresso de servidores depende de negociação entre o Órgão Central e o Ministério do Planejamento, Orçamento e Gestão." (peça 5, p. 41/42) 
22. 	Pelo exposto, e considerando "que as medidas efetivas devem ser tomadas, em última instância, pela direção nacional do Incra, na pessoa de seu presidente, conforme definido no Regimento Interno", afasto a responsabilidade do embargante acerca dessa irregularidade. (Grifos nossos) 
5.39.	Consoante a análise reproduzida acima, entende-se que a responsabilidade do responsável acerca da irregularidade objeto de audiência na alínea "k" da notificação a ele enviada também deve ser afastada, visto que fez o que estava ao seu alcance para minorar o problema da falta de pessoal na entidade, o qual contribuiu decisivamente para a intempestividade na análise das prestações de contas e na instauração de TCEs por falta de prestação de contas.
5.40.	Ressalte-se que não prospera a alegação do recorrente de que a intempestividade no controle e acompanhamento das transferências voluntárias teria ocorrido somente em 2012 e só foi conhecida no julgamento das contas daquele exercício, em 2015. O processo que apreciou as contas do Incra/MS de 2012 no TCU é o TC Processo 021.172/2013-7. Embora o seu julgamento tenha sido em 2015, por meio do Acórdão 2144/2015-TCU-Segunda Câmara, vários atos processuais foram praticados a partir da sua constituição para que, finalmente, viesse a ser decidido nos termos da citada decisão. 
5.41.	Conforme o seu subitem 1.7.1.1, foi determinado à Superintendência Regional do Incra no Estado do Mato Grosso do Sul no Acórdão 2144/2015-TCU-Segunda Câmara que: "informe, no prazo de 120 (cento e vinte) dias, com fundamento em determinações proferidas em vários acórdãos do Tribunal, a exemplo da contida no item 9.2.2 do Acórdão 7858/2013-TCU-Primeira Câmara, o resultado da análise das prestações de contas do Convênio/Siafi nº 513415, Convênio/Siafi nº 513513, Convênio/Siafi nº 517803 e Convênio/Siafi nº 517891, inclusive, se for o caso, comprovando a instauração das respectivas tomadas de contas especiais". Para fazer tal determinação, o Tribunal, antes, ouviu a entidade a respeito do tema e considerou que a ausência dessas prestações de contas estava justificada, sendo necessário apenas o seu acompanhamento.
5.42.	Além disso, o próprio subitem mencionado aponta para outras determinações já proferidas no mesmo sentido, como a do Acórdão 7858/2013-TCU-Primeira Câmara, que apreciou as contas do exercício de 2011 da entidade. Portanto, não há como o recorrente afirmar que só tomou conhecimento da intempestividade no controle das transferências voluntárias com a prolação do acórdão.
5.43.	Também não há que se falar em desvio da notificação inicial pela unidade técnica ou pelo relator. Quando a unidade técnica afirma que, "para verificação de irregularidades na aplicação dos recursos repassados, há necessidade de examinar os processos de concessão e as prestações de contas apresentadas pelos convenentes, o que não teria sido feito pela entidade" (peça 45, p. 32) , não está fazendo outra acusação à entidade, pois, como destacado adiante na sua análise, isso foi admitido pelos próprios gestores em suas razões de justificativas, quando alegam a falta de pessoal e de infraestrutura.
5.44.	Já o relator, no parágrafo 17 do voto que deu origem ao Acórdão 8376/2019-TCU-Primeira Câmara (peça 44) , refere-se à irregularidade apontada na alínea "h" das audiências promovidas (irregularidades graves nos Convênios/Incra-16 513.513, 517.891, 527.106 e 527.113, mas que continuavam vigentes em 2014) , objeto do item "b" da presente instrução, e não ao ponto tratado no presente tópico (intempestividade na análise das prestações de contas dos Convênios/Incra/SR-16 724.684, 724.496, 535.379, 626.997 e 652.007, e ausência de instauração de TCE dos Convênios 513.415 e 517.803, por falta de prestações de contas) .
5.45.	Contudo, cabe mencionar que também não procede a alegação do recorrente de que houve desvio da notificação inicial pelo relator neste ponto, pois assim ele afirma no voto condutor do Acórdão 8376/2019-TCU-Primeira Câmara (peça 44) , após a transcrição de trecho da análise da Secex-MS acerca das justificativas apresentadas para a irregularidade constante da alínea "h" da peça 13:
17.	Mesmo com a execução física do objeto não comprovada, identificada em relatórios técnicos dos servidores da própria entidade e/ou do controle interno, a opção do gestor não foi pela instauração de tomada de contas especial, mas sim por sucessivas prorrogações da vigência dos ajustes, sem a comprovação efetiva da aplicação dos recursos liberados.
18.	Essas prorrogações sucessivas dos convênios denotam a inércia da administração em, se não evitar mais prejuízos ao erário, buscar a tempestiva recomposição dos cofres públicos.
19.	Os dispositivos normativos, em especial o art. 8º, caput, da Lei 8.443/1992 e o art. 4º, § 1º, da Instrução Normativa TCU 71/2012, não permitem ao administrador que se abstenha de adotar as medidas administrativas competentes com vistas à instauração dos procedimentos para ressarcimento do dano ao erário e para adequada responsabilização.
5.46.	Portanto, verifica-se que, no parágrafo 17 reproduzido acima, o relator está apenas fazendo uma constatação com base na análise da unidade técnica; constatação essa que, tendo em vista os dispositivos normativos sobre a matéria, mostra a inércia da administração.
5.47.	Ademais, conforme elucidou o relator do Acórdão 12103/2020-TCU-Primeira Câmara em seu voto (peça 60) , no tocante à irregularidade da alínea "h" da notificação endereçada ao recorrente, embora ele alegue que não ocorreram prorrogações de ajustes na sua gestão, de fato ocorreram:
33.	Acrescento, ainda, que, ao contrário do que alega o embargante, os convênios tiveram sua vigência prorrogada, ao menos uma vez, durante sua gestão, em 30/12/2014, conforme informação constante do relatório de auditoria anual de contas (peça 5, p. 31/32) .
5.48.	Porém, apesar de a deficiência de pessoal ser um problema recorrente e, destarte, não poder ser considerado mera irregularidade formal, diferentemente do que argumenta o recorrente, e a despeito de não ser correto dizer que houve desvio da notificação à peça 13, bem como que não ocorreram prorrogações dos convênios citados na gestão do recorrente, merece ser reconsiderada a sua responsabilização neste ponto, uma vez que ficou demonstrado que adotou as medidas cabíveis dentro da sua esfera de competência para minorá-lo. 
5.49.	Esse mesmo raciocínio foi adotado na análise das razões do recorrente nos embargos de declaração opostos por ele em relação à responsabilidade que lhe foi imputada no Acórdão 8376/2019-TCU-Primeira Câmara (peça 42) , em virtude da irregularidade tratada na alínea "j" da audiência do embargante. Nessa linha, a responsabilidade do responsável acerca dessa irregularidade foi afastada no Acórdão 12103/2020-TCU-Primeira Câmara (peça 59) .
d) Da não ocorrência de prorrogações indevidas de convênios na gestão do recorrente (alíneas "m", "n", "o", "p" e "q" da peça 13; p. 24-25, 27, 26-27, 27-28 e 28-29, respectivamente, e 19-21 da peça 45) 
5.50.	O recorrente assevera que também foi inicialmente notificado sobre adoção de procedimentos de prorrogações do prazo de conclusão da execução do objeto de diversos Convênios (527.106, 513.513, 517.113, 517.891 e 704.058) , por sucessivas vezes (alíneas "m", "n", "o", "p" e "q" da peça 13) .
5.51.	Quanto a esse ponto, defende que, do modo como foi realizada  a fiscalização, os mesmos atos (ou a sua omissão) , nos mesmos convênios, deram ensejo a diversas condenações, implicando sanção duplicada pelo mesmo fato, qual seja a suposta atuação omissa na execução do convênio, sendo que ninguém pode ser processado e punido duas vezes pelo mesmo fato (peça 66, p. 22-24) .
5.52.	Afirma que as prorrogações sucessivas dos convênios são um problema crônico e que já haviam ocorrido muitas vezes antes de assumir a Superintendência Regional, pois se referem a execuções de longo prazo. Desse modo, o encerramento do convênio antes de concluído poderia acarretar dispêndio desnecessário de verbas públicas, com prejuízo ao erário e, ao mesmo tempo, ausência da realização do seu objeto (peça 66, p. 25) .
5.53.	O recorrente aduz, ainda, que apresentou razões específicas para a prorrogação de diversos convênios, porém tais razões não foram consideradas na análise da Unidade, como alegado em sede de embargos de declaração. Além disso, pondera que não tem como justificar prorrogações feitas em gestões passadas, em especial quando estão relacionadas ao objeto do convênio, e que, em outras situações, há óbvia repetição de questões tratadas em outras alíneas (peça 66, p. 26) .
5.54.	Por último, alega a complexidade do acompanhamento da execução dos convênios, o que demandaria mais recursos humanos e melhor estrutura física e tecnológica. Assim, o recorrente não pode ser responsabilizado por isso, conforme já reconheceu esta Corte, uma vez que tais deficiências são da alçada da direção nacional do Incra (peça 66, p. 27) .
Análise
5.55.	A análise das justificativas do responsável quanto às ocorrências apontadas nas alíneas "m", "n", "o", "p" e "q" da peça 13 consta nas páginas 24-25, 27, 26-27, 27-28 e 28-29 do relatório do acórdão recorrido (peça 45) , respectivamente, bem como nas páginas 19-21, no que diz respeito à parte comum das justificativas apresentadas para as irregularidades tratadas nas alíneas "h", "k", "l", "m", "n", "o", "p", "q", "r", "s" e "t" das audiências promovidas.
5.56.	Na análise a respeito das justificativas apresentadas pelo recorrente em relação à alínea "m" (intempestividade na instauração de tomada de contas especiais referentes a vários convênios) , a unidade técnica ressalta que o tema já foi examinado nos parágrafos 71, 72 (análise das justificativas comuns das irregularidades relativas às alíneas "h", "k", "l", "m", "n", "o", "p", "q", "r", "s" e "t" da peça 13) e 79 a 81 (análise das justificativas referentes à irregularidade constante da alínea "h" das audiências realizadas) da sua instrução, e que o único argumento novo trazido nas justificativas foi o de que, em razão dos convênios não terem sido encerrados em 2014, não se mostrou necessário instaurar TCEs. 
5.57.	Nesse sentido, não se sustentam as alegações do recorrente defendendo que as prorrogações sucessivas dos convênios são um problema crônico e que seu encerramento antes de concluído poderia acarretar prejuízo ao erário, sem que seu objeto fosse realizado, conforme já apreciado no item "b" desta instrução, referente à ocorrência da alínea "h" das audiências promovidas.
5.58.	Além disso, de acordo com a unidade técnica, o novo argumento apresentado, assim como os demais, não foi suficiente para elidir a irregularidade constatada, uma vez que "verificou-se, quando do exame realizado nos processos de repasses dos recursos desses convênios, pelos próprios servidores da entidade, falhas graves, como falta de prestações de contas, conclusões de relatórios indicando instauração de TCEs e, ainda, ausência de fiscalização e acompanhamento dos objetos pactuados, infringindo as normas previstas no Decreto nº 6.170/2007 e na Portaria Interministerial nº 127/2008, e, também, jurisprudências desta Corte de Contas (Acórdão 2144/2015-TCU-Segunda Câmara) " (peça 45, p. 25) .
5.59.	Sobre os pontos de que tratam as alíneas "n", "o", "p" e "q" (convênios com vigência encerrada que estão com sucessivas prorrogações de prazo) , a unidade técnica ressalta, em sua análise, que o que se tentou por meio da audiência dos responsáveis, específica para os respectivos convênios, foi obter justificativas sobre a grave irregularidade constatada na sua execução, de que as prestações de contas parciais, apresentadas pelo convenente, e, no caso do convênio referido na alínea "p", a quantia que consta como situação "a comprovar" no próprio Siafi, comprovam a execução parcial do objeto. Não obstante, ao contrário do que o recorrente alega, os responsáveis foram genéricos nas suas justificativas, não tratando dos casos em específico, e repetiram as justificativas resumidas no parágrafo 99 da instrução da unidade técnica reproduzida no relatório do acórdão recorrido (peça 45) .
5.60.	Vê-se que, justamente por essa razão, ou seja, pelo fato de os responsáveis terem sido genéricos em suas razões de justificativas, é que na análise da unidade técnica repetem-se os comentários, indicando os parágrafos em que as questões já haviam sido tratadas. Assim, consoante se extrai do relatório do acórdão recorrido (peça 45, p. 27) , em relação à alínea "n", a unidade técnica se manifesta nos seguintes termos:
106. ANÁLISE: O que se tentou por meio dessa audiência dos responsáveis, específica para esse convênio, foi obter justificativas sobre à grave irregularidade: em 04 (quatro) prestações de contas parciais, apresentadas pelo convenente, constam a comprovação da execução de apenas R$ 1.347.931,69, quando o valor liberado foi de R$ 2.559.595,69, representando cerca de 53% (cinquenta e três por cento) do previsto. No entanto, os responsáveis foram, tal como expressamos no parágrafo 100 desta instrução, genéricos em suas razões de justificativa, não tratando do caso em específico.
107. Observa-se que, além de tratarem o caso de forma genérica, os responsáveis repetem as justificativas resumidas no parágrafo 99 desta instrução, que examinamos e comentamos nos parágrafos 100 a 103. Por isso, deixamos de comentá-las novamente, ressaltando que as prorrogações alegadas foram comentadas nos parágrafos 79 a 81 desta instrução, e a não liberação de recursos durante suas gestões nos parágrafos 88 e 89. Portanto, os responsáveis, com essas razões de justificativa, não conseguiram elidir os fundamentos das impugnações constantes da alínea 'n' das audiências promovidas por esta Unidade. Por isso, pode-se julgar irregulares suas contas, inclusive com aplicação das multas legais cabíveis, sem prejuízo das determinações ao órgão sobre essas irregularidades e fixação de prazos para as devidas correções. (Grifos nossos) 
5.61.	Deve-se levar em conta, ainda, as observações feitas no voto condutor do Acórdão 12103/2020-TCU-Primeira Câmara (peça 60, p. 13-14) , reproduzidas abaixo:
39.	Conforme se vê das irregularidades ensejadoras de audiência relacionadas aos itens "n", "o", "p", "q" e "r", não foram apenas irregularidades atinentes às prorrogações indevidas que motivaram a audiência dos responsáveis.
40.	A título de exemplo, verifico que a alínea "n", na qual, além das prorrogações, foram questionados problemas nas prestações de contas parciais, na execução do objeto, no recolhimento da contrapartida, etc.:
	"n) adotar procedimentos de prorrogações do prazo, por sucessivas vezes (a última para até 31/12/2015) , de conclusão da execução do objeto do Convênio/Incra/SR-16 nº 513.513, de 13/10/2004, cuja a vigência encerrou em 13/10/2007, sem quaisquer outras ações efetivas das previstas nas normas do Decreto nº 6.170/2007 e da Portaria Interministerial nº 127/2008, inclusive instauração de TCEs, visto que nas 04 (quatro) prestações de contas parciais constaram a comprovação da execução de apenas R$ 1.879.174,16, quando o valor liberado foi de R$ 2.245.911,00, e, ainda, as irregularidades a seguir:
	- Inexecução parcial do objeto conveniado;
	- Construção de Escola no valor de R$ 157.031,59, sem que houvesse demanda no Assentamento para tal escola;
	- Ausência de comprovação do recolhimento da contrapartida; e
	- Comprovação de prestação de contas fora dos prazos legais previstos na IN/STN nº 01, de 15 de janeiro de 1997, e, ou, prestações de contas apresentadas de forma incompleta que inviabiliza a análise da setorial contábil do Incra/MS."
41.	Além disso, ao contrário do que argumenta o responsável, as prorrogações não ocorreram apenas em gestões anteriores, mas, também, ao menos uma vez, durante sua gestão, apesar dos inúmeros problemas reportados, inclusive o último aditamento dos convênios sob análise, que se deu em 31/12/2014, sem que tivesse sido analisada a real situação de cada um deles, conforme informação do relatório de auditoria anual de contas (peça 5, p. 31/32) .
42.	Sobre o assunto, reproduzo a título de exemplo, análise realizada no mencionado relatório de auditoria (peça 5, p. 32) :
"C - Convênio nº 527113
Convênio celebrado em 10/06/2005, entre o INCRA/MS e a Associação do Assentamento Taquaral, cujo objeto é a implementação integrada do Plano de Consolidação do Assentamento do PA. Taquaral, com recursos financiados pelo Banco Interamericano de Desenvolvimento BID, Contrato de Empréstimo nº 1248/OC-BR.
Embora, a vigência original tenha se encerrado em 10/06/2008, o prazo vem sendo prorrogado sucessivamente, sendo que o último termo aditivo foi celebrado em 30/12/2014, prorrogando o prazo para 31/12/2015.
Em consulta ao Siafi constatou-se a existência do valor de R$ 2.386.444,83 na situação 'A Comprovar", demonstrando que o valor liberado pelo Incra não havia sido comprovado pelo convenente.
O Incra/MS elaborou o Parecer Técnico 043/2013 INFRAESTRUTURA/D, de 04/10/2013, elencando uma série de irregularidades que deveriam ter sido sanadas antes que fosse dada continuidade na aplicação dos recursos, entretanto não constam quaisquer providências adotadas pelo Incra/MS e pelo convenente acerca das irregularidades consignadas no referido Parecer:
- Ausência de vistoria técnica no local das obras;
- Inexecução parcial do objeto;
- Ausência de providências quanto a instauração de Tomada de Contas Especial;
- Descumprimento da cláusula sexta do Convênio, que trata da comprovação de 80% do valor da 1ª parcela liberada;
- Ausência de comprovação da contrapartida." (Grifos nossos) 
5.62.	Ressalte-se que não se trata de sanção duplicada pelo mesmo fato. O que se observa pela forma como as audiências foram realizadas é que as irregularidades constatadas foram identificadas nas alíneas "a" a "m" e na alínea "u" das audiências promovidas e que, da alínea "n" a "t", deu-se oportunidade para que os responsáveis se manifestassem especificamente sobre cada convênio, no intuito de avaliar se havia alguma justificativa específica que pudesse afastar a sua responsabilidade no tocante àquele convênio em particular. Foi o que se explicou no parágrafo 5.60, acima, de acordo com o relatado pela própria unidade técnica na sua instrução. Isso, entretanto, não significa que o recorrente tenha sido sancionado mais de uma vez pelo mesmo fato.
5.63.	Além disso, nos casos em apreço, a deficiência de pessoal e estrutura física e tecnológica não tem o condão de afastar a responsabilidade do recorrente, pois, como dito, as audiências, nesses casos, se referem especificamente a cada convênio, com exceção da irregularidade tratada na alínea "m" das audiências promovidas. Em relação a este último caso, pelas mesmas razões expostas no tópico "c" desta instrução, a responsabilidade do recorrente merece ser afastada.
5.64.	Do exposto, as alegações utilizadas pelo recorrente para defender o argumento examinado no presente tópico não merecem ser acolhidas, a não ser pela alegação referente à deficiência de pessoal, relativamente à irregularidade objeto da alínea "m" das audiências promovidas. 
e) Da adequada fiscalização e acompanhamento de convênios (alínea "l" da peça 13; p. 23-24 e 19-21 da peça 45.) 
5.65.	O recorrente argumenta que, de acordo com a alínea "l" da peça 13, também foi notificado sobre a não adoção de providências com vistas a evitar a ausência de fiscalização e acompanhamento da execução dos objetos das transferências voluntárias em 4 convênios (527.106, 513.513, 527.113 e 517.891) , bem como a falta de instauração da tomadas de contas especiais desses pactos por ausência de prestações de contas, mesmo com relatórios técnicos nesse sentido.
5.66.	Assevera que apresentou justificativas pertinentes a cada convênio citado, além das já comentadas no tópico anterior, a exemplo da dupla condenação pelo mesmo fato. Sustenta que a acusação é, em si, contraditória, pois, ao mesmo tempo que a Unidade fala em falta de fiscalização e acompanhamento, menciona que teriam sido produzidos relatórios técnicos indicando a necessidade de instauração de TCE (peça 66, p. 28-29) .
5.67.	Aponta que a opção por medida diversa da instauração de TCE é recomendação expressa das normas do TCU e, portanto, não constitui irregularidade; que a existência de relatório que recomende a instauração de TCE não vincula o gestor público; e que não há indicação de que aqueles relatórios tenham sido conhecido pelo recorrente, o que inviabiliza a caracterização de omissão da sua parte (peça 66, p. 29) .
Análise
5.68.	As justificativas do responsável quanto à ocorrência constante da alínea "l" da peça 13 foram analisadas nas páginas 23-24 do relatório do acórdão recorrido (peça 45) , assim como nas páginas 19-21, no que diz respeito à parte comum das justificativas apresentadas para as irregularidades tratadas nas alíneas "h", "k", "l", "m", "n", "o", "p", "q", "r", "s" e "t" das audiências promovidas.
5.69.	Inicialmente, cabe ressaltar que na alínea "l" das audiências promovidas foi solicitado aos responsáveis que apresentassem razões de justificativa sobre a ausência de fiscalização ou de acompanhamento in loco dos objetos de alguns convênios, não havendo referência à falta de instauração de tomadas de contas especiais. Desse modo, por não terem relação com o objeto da alínea "l", não procedem as alegações do recorrente no sentido de que houve contradição nessa acusação, de que a opção por medida diversa da instauração de TCE não constitui irregularidade e de que a existência de relatório, ainda que conhecido, não vincula o gestor público.
5.70.	De acordo com o exame da unidade técnica reproduzido no relatório do acórdão recorrido (peça 45) , essa irregularidade foi analisada e comentada nos parágrafos 71, 72 (análise das justificativas comuns das irregularidades relativas às alíneas "h", "k", "l", "m", "n", "o", "p", "q", "r", "s" e "t" da peça 13) e 79 a 91 (análise das justificativas referentes à irregularidade constante da alínea "h" das audiências realizadas) da sua instrução, e a única novidade trazida pelos responsáveis em suas justificativas foi o argumento de que não se realizou as fiscalizações necessárias porque não houve repasse de recursos aos convenentes em 2014, como também não haviam recursos humanos e infraestrutura suficientes. Tais argumentos, a seu ver, não podiam ser aceitos, tendo em vista as ponderações já realizadas nos parágrafos 70 a 72 e 56 a 59 daquela instrução (peça 45, p. 24) .
5.71.	Portanto, como alegado pelo recorrente, nas justificativas apresentadas foi mencionado como um dos motivos para a falta de fiscalização a deficiência de recursos humanos e infraestrutura. Porém, entendeu-se, consoante a análise feita nos parágrafos 56 a 59 da instrução da unidade técnica, que isso não descaracterizava a conduta omissiva dos responsáveis. 
5.72.	Contudo, considerando as razões descritas no tópico "c" da presente manifestação, assim como no julgamento dos embargos de declaração opostos nestes autos, por meio do Acórdão 12103/2020-TCU-Primeira Câmara (peça 59) , afastou-se a responsabilidade do recorrente pela irregularidade tratada na alínea "j", deve-se afastar a responsabilidade do recorrente pela irregularidade em comento neste tópico, haja vista que a deficiência de pessoal e infraestrutura é determinante também neste caso.
5.73.	Assim, apesar de não prosperarem as demais alegações do recorrente apresentadas para sustentar o argumento ora em análise, o referido argumento deve ser aceito em virtude de ter prevalecido o entendimento de que foi feito o que estava na alçada do Incra/MS para mitigar o problema de falta de pessoal na entidade. 
f) providências para apuração tempestiva e instauração de TCE (alíneas "r" e "s" da peça 13; p. 32-34 e 19-21 da peça 45) 
5.74.	No tocante às alíneas "r" e "s" da peça 13, por meio das quais o recorrente diz que foi notificado sobre a não adoção de providências com vistas a evitar a ausência de apuração tempestiva dos fatos e de instauração da TCE do Convênio n. 704.058, uma vez que os relatórios de fiscalização da entidade indicavam, em abril/2015, execução de apenas 30% (trinta por cento) do objeto quando o convênio foi pactuado aproximadamente 06 (seis) anos antes, alega que também apresentou justificativas pertinentes a esse convênio.
5.75.	Reitera que se trata de condenação dupla pelo mesmo fato (omissão na gestão dos convênios) e afirma que há prova incontestável do acompanhamento e fiscalização do convênio em exame, a qual não foi analisada pelo acórdão recorrido, bem como que não podia tomar medidas relativas às contas de 2014 com base em relatório que só foi produzido em 2015 (peça 66, p. 31) .
5.76.	Segundo o recorrente, a análise empreendida no acórdão recorrido foi omissa, por considerar apenas o primeiro relatório anexado às suas razões de justificativa, além de tratar da mesma maneira situações distintas, já que, no caso, há prova inequívoca de acompanhamento e fiscalização (peça 66, p. 32) .
Análise
5.77.	A análise das justificativas trazidas aos autos a respeito das irregularidades descritas nas alíneas "r" e "s" da notificação enviada ao recorrente se encontra nas páginas 32-34 do relatório do Acórdão 8376/2019-TCU-Primeira Câmara (peça 45) e, em relação à parte comum das justificativas apresentadas para as irregularidades tratadas nas alíneas "h", "k", "l", "m", "n", "o", "p", "q", "r", "s" e "t" da referida notificação (peça 13) , nas páginas 19-21 do relatório do acórdão recorrido.
5.78.	Ressalte-se que a alínea "r" das audiências promovidas se refere ao Convênio/Incra/SR-16 704.058/2009, pactuado em 29/7/2009, cujo prazo de execução foi prorrogado sucessivas vezes, sem comprovação da execução dos recursos liberados pelo Incra/SR-16, em 30/11/2009, no valor de R$ 1.349.594,20. 
5.79.	As alegações ora apresentadas pelo recorrente não alteram o entendimento da unidade técnica de que uma "vez identificadas as causas da não execução dos objetos dos convênios, via exame dos processos de repasses dos recursos, os responsáveis, deveriam adotar medidas efetivas de correção dos problemas, aplicando às disposições legais cabíveis, inclusive instauração de TCEs" (peça 45, p 33) . Não basta afirmar que existe prova inequívoca de acompanhamento e fiscalização do convênio em exame.
5.80.	O que se verificou, conforme a análise da unidade técnica, foi que, mesmo sem qualquer comprovação da efetiva aplicação dos recursos liberados há mais de 6 (seis) anos, os responsáveis firmaram aditivos ao convênio, prorrogando o seu prazo de vigência, ao invés de tomar providências efetivas. Ademais, a justificativa apresentada de não se ter liberado recursos durante as gestões dos responsáveis não foi acatada, tendo em vista os comentários realizados pela unidade técnica nos parágrafos 88 e 89 da sua instrução, que tratam da ausência de fiscalização ou acompanhamento de diversos convênios (alínea "l" da peça 13) . 
5.81.	No tocante à irregularidade constante da alínea "s" das audiências promovidas, relativa ao Convênio/Incra/SR-16 704.058/2009, os responsáveis foram ouvidos para apresentarem razões de justificativa sobre os relatórios de fiscalização da entidade, uma vez que foi apontado, em abril/2015, a execução de apenas cerca de 30% (trinta por cento) do objeto desse convênio, apesar de ter sido firmado em julho/2009 (aproximadamente seis anos antes) .
5.82.	De acordo com a análise da unidade técnica, apesar das medidas administrativas tomadas, como a realização de fiscalizações e vistorias técnicas no objeto do convênio, não conseguiram elidir o fundamento das impugnações, pois não adotaram procedimentos para a sua efetiva regularização, sob a alegação de que a vigência do convênio era até 2017. Também não justificaram as sucessivas prorrogações do convênio, sendo as explicações para tanto repetições dos argumentos utilizados para justificar as prorrogações no caso do convênio objeto da alínea "r" (peça 45, p. 34) .
5.83.	Vale frisar, mais uma vez, que não basta afirmar a existência de prova inequívoca de acompanhamento e fiscalização dos convênios analisados. No caso, diferentemente do alegado, embora a ordem de serviço mencionada pelo recorrente como prova dessas atividades tenha sido devidamente considerada, não foi suficiente para afastar a irregularidade de que trata a alínea "s" da notificação realizada. 
5.84.	Não se trata de exigir do responsável medidas que só se mostraram pertinentes com o relatório de 2015, como o recorrente quer fazer parecer. Porém, se em abril/2015, os relatórios de fiscalização apontavam a execução de apenas 30% (trinta por cento) do objeto do convênio, em 2014 esse percentual provavelmente era ainda menor, e a entidade, mesmo assim, não considerou necessária a adoção de medidas mais extremas. 
5.85.	Além disso, não há como se inferir, como fez o recorrente, que a unidade técnica, ao examinar suas justificativas, considerou apenas o primeiro relatório anexado por ele àquelas razões. Pelo contrário, é de supor que todos os documentos juntados foram analisados, já que, no resumo das justificativas pela unidade técnica (peça 45, p. 34, parágrafo 140) , há referência expressa a essa documentação. 
5.86.	Por fim, no que tange à alegação de que se trata de condenação dupla pelo mesmo fato (omissão na gestão dos convênios) , as mesmas observações feitas no parágrafo 5.62 cabem aqui. 
5.87.	Desse modo, não prosperam as alegações do recorrente no que tange às "providências para apuração tempestiva e instauração de TCE", de que cuidam o presente tópico.
CONCLUSÃO
6.	Em face da análise das razões recursais apresentadas, conclui-se que não foram apresentados elementos capazes de elidir as ocorrências constantes das alíneas "a" (tópico "a") , "h" (tópico "b") , "n", "o", "p" e "q" (tópico "d") e "r e "s" (tópico "f") das audiências promovidas. De outro lado, considerando que ficou demonstrado que, na qualidade de gestor, o recorrente adotou todas as medidas a seu alcance para mitigar o problema da deficiência de pessoal do Incra/SR-16, a sua responsabilidade pelas irregularidades tratadas nas alíneas "k" (tópico "c") , "m" (tópico "d") e "l" (tópico "e") deve ser afastada.
6.1.	Ressalte-se que a não ocorrência de prescrição está bem caracterizada nos autos. No caso em exame, as irregularidades atribuídas ao recorrente se referem às contas do Incra/SR-16 relativas ao exercício de 2014. Já em 2015 foi autuado este processo de prestação de contas (ato inequívoco de apuração dos fatos) e, em 2019, foi proferido o acórdão recorrido. Fica evidente, portanto, a inocorrência de prescrição, qualquer que seja o regime considerado (Código Civil ou Lei 9.873/1999) .
6.2.	Destarte, o presente recurso de reconsideração deve ser parcialmente provido, para reformar o Acórdão 8376/2019-TCU-Primeira Câmara (peça 42) , reduzindo o valor da multa que foi imposta ao recorrente no seu item 9.4, com a redação dada pelo Acórdão 12103/2020-TCU-Primeira Câmara (peça 59) .
PROPOSTA DE ENCAMINHAMENTO
7.	Ante o exposto, submete-se à consideração superior a presente análise do recurso de reconsideração interposto por Celso Cestari Pinheiro contra o Acórdão 8376/2019-TCU-Primeira Câmara (peça 42) , alterado pelo Acórdão 12103/2020-TCU-Primeira Câmara (peça 59) , propondo-se, com fundamento nos arts. 32, inciso I, e 33, da Lei 8.443/1992, c/c o art. 285 do Regimento Interno/TCU:
a) conhecer do recurso interposto e, no mérito, dar-lhe parcial provimento, para reduzir a multa aplicada ao recorrente; e
b) comunicar a deliberação que vier a ser proferida por esta Corte ao recorrente, à Superintendência Regional do Incra no Estado do Mato Grosso do Sul (SR (16) MS) , ao Incra Sede, à Casa Civil da Presidência da República e à Secretaria de Controle Interno da Presidência da República (Ciset/PR) .".
2.	O representante do Ministério Público de Contas, nos autos representado pelo Procurador Dr. Rodrigo Medeiros de Lima, aquiesceu à proposta (peça 78) .
	É o relatório.

Joaquim Basso (OAB/MS 13.115).

Procurador Rodrigo Medeiros de Lima.

RECURSO DE RECONSIDERAÇÃO CONTRA DECISÃO QUE JULGOU IRREGULARES AS CONTAS DO RECORRENTE, COM APLICAÇÃO DE MULTA. FALHAS NA GESTÃO DA SUPERINTENDÊNCIA REGIONAL DO INCRA NO MATO GROSSO DO SUL. CONHECIMENTO. ARGUMENTOS RECURSAIS INSUFICIENTES PARA MODIFICAÇÃO DO ACÓRDÃO RECORRIDO. NEGATIVA DE PROVIMENTO.

PRESTAÇÃO DE CONTAS (PC)

Secretaria de Recursos (Serur).

Preenchidos os requisitos de admissibilidade previstos nos arts. 32, inciso I, e 33 da Lei 8.443/1992, o recurso de reconsideração interposto pelo Sr. Celso Cestari Pinheiro, Superintendente Regional do Incra no Mato Grosso do Sul (SR-16/MS) , contra o Acórdão 8376/2019-TCU-Primeira Câmara deve ser conhecido. 
Por meio daquela deliberação, entre outras medidas, as contas do recorrente foram julgadas irregulares, com aplicação da multa do art. 58, inciso I, da Lei 8.443/1992, no valor de R$ 30.000,00, em virtude de falhas ocorridas na gestão da SR-16/MS no exercício de 2014. Posteriormente, a sanção foi reduzida para R$ 20.000,00, por meio do Acórdão 12103/2020-TCU-Primeira Câmara, em sede de embargos de declaração.
Segundo o decisum recorrido, este Tribunal entendeu que houve graves deficiências "no controle da concessão, da prestação de contas e do acompanhamento do objeto das transferências voluntárias naquela superintendência" do Incra.
No âmbito dos embargos de declaração julgados nos termos do Acórdão 12103/2020-TCU-Primeira Câmara, em relação às irregularidades indicadas no ofício de audiência do gestor (peça 13) , foram acolhidas justificativas relacionadas às alíneas: "i" -  não adoção de providências para evitar o déficit de pessoal e a falta de estrutura física e tecnológica no setor de convênios da entidade; e "j" - não adotar providências com vistas a evitar a ausência de controles internos na área de transferências voluntárias da entidade.
Naquela ocasião, o eminente Relator a quo, Ministro-Substituto Weder de Oliveira, considerou que não foram analisados argumentos que poderiam afastar a responsabilidade do gestor por essas irregularidades, especialmente os limites da competência da SR-16/MS apontados pela CGU/MS no que tange a provimento de pessoal e aos estudos realizados por aquela superintendência para dimensionamento da força de trabalho necessária para o bom desempenho das atividades a seu encargo. Em decorrência, foram afastados da responsabilização os itens "i" e "j", resultando na redução da sanção, conforme já exposto.
Devido ao desdobramento pormenorizado dos itens que compuseram a audiência do responsável e as contestações ora apresentadas em fase recursal, passo a, em apertada síntese, resumir e destacar as principais análises realizadas pela Serur acerca dos argumentos de apelo, organizados segundo os respectivos tópicos da petição do recorrente:
a) falta de atribuições para evitar suposta ausência de registros em demonstrativos contábeis e relatório de gestão (peça 66, p. 5-11) ;
Acerca dessa questão, aduziu a Serur que:
- o próprio regimento interno da entidade estabelece o contrário do alegado pelo recorrente no que tange à responsabilidade por evitar omissões em demonstrativos contábeis. E, embora a notificação que lhe foi dirigida não use o termo "lançamentos de fatos contábeis", é disso que se trata quando menciona o seguinte:
ausência dos registros da totalidade dos bens imóveis adquiridos para fins de reforma agrária, reavaliação de bens, contabilização da provisão para devedores duvidosos dos beneficiários de créditos e à situação dos recursos descentralizados por meio de convênios, especialmente sobre a análise e aprovação das prestações de contas dos instrumentos com vigência encerrados.
- a própria auditoria interna do Incra apontou essa irregularidade no exame das contas; e
- a alteração normativa suscitada pelo recorrente (Decreto 8.256/2014) não corresponde àquela apontada pelo relator do Acórdão 7034/2012-TCU-Primeira Câmara.
b) instauração de TCE sobre irregularidades em convênios: violação à defesa pela modificação da acusação (peça 66, p. 12-15) ;
A unidade instrutiva defende que:
- não cabe a alegação de que o TCU teria fugido ao teor da notificação, uma vez que "apontar para o decorrer do tempo desde a assinatura dos convênios ou para a falta de acompanhamento desses instrumentos pelo gestor, quando da apreciação das justificativas do recorrente, não implica em lhe fazer novas acusações". Pelo contrário, tais fatos levaram à constatação daquela omissão; e
- era dever do gestor adotar as ações previstas na legislação pertinente no que diz respeito à instauração de TCE uma vez presentes os seus requisitos.
c) tempestividade de exames de prestação de contas de convênios (peça 66, p. 15-21) 
Sobre esse item, a Serur registrou que a responsabilidade do gestor sobre a irregularidade objeto de audiência na alínea "k" do ofício de audiência deve ser afastada, visto que a falta de pessoal da entidade contribuiu decisivamente para intempestividade na análise das prestações de contas e na instauração de TCEs por falta de prestação de contas, e considerando que o Tribunal acatou, em sede de embargos de declaração, os argumentos do embargante no sentido de ter adotado as ações a seu turno para enfrentar o problema da insuficiência de pessoal.
d) não ocorrência de prorrogações indevidas de convênios na gestão do recorrente (peça 66, p. 21-27) 
Acerca desse tópico, a Serur analisou que:
- não se sustentam as alegações do recorrente defendendo que as prorrogações sucessivas dos convênios são um problema crônico e que seu encerramento antes de concluído poderia acarretar prejuízos ao erário, pois, conforme constatado pela unidade técnica, em vez de corrigirem os problemas com aplicação dos remédios legais cabíveis, inclusive instauração de TCEs, foram firmados aditivos aos convênios, prorrogando os respectivos prazos de vigência, contrariando os relatórios técnicos dos servidores da entidade;
- quando do exame realizado nos processos de repasse dos recursos desses convênios, houve identificação pelos próprios servidores da entidade de falhas graves, como falta de prestações de contas, conclusões de relatórios indicando instauração de TCEs e, ainda, ausência de fiscalização e acompanhamento dos objetos pactuados;
- não se trata de sanção duplicada pelo mesmo fato, mas sim que as irregularidades constatadas foram identificadas pelas alíneas "a" a "m" e "u", e que da alínea "n" à "t", abriu-se oportunidade para que os responsáveis se manifestassem de forma específica para aquele convênio em particular;
- em relação à alínea "m" do ofício de audiência, a responsabilidade deve ser afastada pelos mesmos motivos já indicados para o afastamento de responsabilidade indicado no item "c" desta instrução (alínea "k" do ofício de audiência) ;
- nos demais casos em apreço, a deficiência de pessoal, estrutura física e tecnológica não se prestam a afastar a responsabilidade, pois referem-se especificamente a cada convênio.
e) adequada fiscalização e acompanhamento de convênios (peça 66, p. 27-33) 
Segundo a Serur, considerando-se as razões descritas no tópico "c" da presente manifestação, assim como no julgamento dos embargos de declaração para afastar a responsabilidade da alínea "j", deve-se afastar a responsabilidade do recorrente sob este tópico, uma vez que a falta de pessoal e infraestrutura seria determinante também neste caso.
f) providências para apuração tempestiva e instauração de TCE (peça 66, p. 30-33) 
A Serur destaca que:
- a alínea "r" das audiências promovidas se refere ao Convênio/Incra/SR-16 704.058/2009, pactuado em 29/7/2009, cujo prazo de execução foi prorrogado sucessivas vezes, sem comprovação da execução dos recursos liberados pelo Incra/SR-16, em 30/11/2009, no valor de R$ 1.349.594,20;
- segundo o parecer, o que se verificou foi que, mesmo sem qualquer comprovação da efetiva aplicação dos recursos liberados há mais de 6 (seis) anos, os responsáveis firmaram aditivos ao convênio, prorrogando o seu prazo de vigência, ao invés de tomar providências efetivas;
- não basta afirmar a existência de prova inequívoca de acompanhamento e fiscalização dos convênios analisados. No caso, diferentemente do alegado, embora a ordem de serviço mencionada pelo recorrente como prova dessas atividades tenha sido devidamente considerada, não foi suficiente para afastar a irregularidade de que trata a alínea "s" da notificação realizada.
- se em abril/2015, os relatórios de fiscalização apontavam a execução de apenas 30% (trinta por cento) do objeto do convênio, em 2014 esse percentual provavelmente era ainda menor, e a entidade, mesmo assim, não considerou necessária a adoção de medidas mais extremas.
Ao fim, a unidade técnica conclui que não foram apresentados elementos capazes de elidir as ocorrências constantes das alíneas "a" (tópico "a") , "h" (tópico "b") , "n", "o", "p" e "q" (tópico "d") e "r e "s" (tópico "f") das audiências promovidas. 
Contudo, considera que ficou demonstrado que o gestor adotou as medidas a seu alcance para mitigar a deficiência de pessoal, de forma que sua responsabilidade pelas alíneas "k" (tópico "c") , "m" (tópico "d") e "l" (tópico "e") deve ser afastada.
Por consequência, a proposta de encaminhamento oferecida é no sentido de reduzir o valor da multa aplicada ao recorrente por meio do item 9.4 do Acórdão 8376/2019-TCU-Primeira Câmara, com a redação dada pelo Acórdão 12103/2020-TCU-Primeira Câmara.
O representante do Parquet de Contas anuiu à proposta mediante parecer acostado à peça 78.
II
Feito este breve histórico, passo a decidir.
Incorporo os exames precedentes em minhas razões de decidir, naquilo que não colidirem com as manifestações que passo a realizar.
A respeito da rejeição dos argumentos sobre as alíneas "a", "h", "n", "o", "p", "q", "r" e "s", estou de acordo com a posição da unidade técnica.
Já a respeito dos demais itens, entendo que os argumentos não são suficientes para elidir as irregularidades e modificar o acórdão recorrido.
Em essência, a análise da Serur avaliou minuciosamente todos os argumentos apresentados em sede recursal pelo recorrente, tendo-os refutado por meio das análises resumidas neste Voto, exceto no que diz respeito à atuação do ex-gestor no que tange às alegações apontadas nas alíneas "k", "l" e "m" (peça 76) :
Em face da análise das razões recursais apresentadas, conclui-se que não foram apresentados elementos capazes de elidir as ocorrências constantes das alíneas "a" (tópico "a") , "h" (tópico "b") , "n", "o", "p" e "q" (tópico "d") e "r e "s" (tópico "f") das audiências promovidas. De outro lado, considerando que ficou demonstrado que, na qualidade de gestor, o recorrente adotou todas as medidas a seu alcance para mitigar o problema da deficiência de pessoal do Incra/SR-16, a sua responsabilidade pelas irregularidades tratadas nas alíneas "k" (tópico "c") , "m" (tópico "d") e "l" (tópico "e") deve ser afastada.
A posição da Serur foi de que as justificativas acolhidas pelo relator a quo para afastar as irregularidades objeto de audiência nas alíneas "i" e "j" também se prestariam a afastar as irregularidades cominadas nas alíneas "k" (tópico "c") , "m" (tópico "d") e "l" (tópico "e") .
Não compartilho desta posição.
Para tanto, faz-se necessário resgatar o teor das irregularidades nas alíneas em comento (peça 13) , e que foram afastadas em sede de Embargos de Declaração pelo Acórdão 12103/2020-TCU-Primeira Câmara: 
i) não adotar providências com vistas a evitar o déficit de pessoal (apenas quatro servidores) e a falta de estrutura física e tecnológica (veículos, máquinas fotográficas, notebook, GPS e outros) no Setor de Convênios da entidade, contrariando deliberações do Tribunal (Acórdão 2144/2015-TCU-Segunda Câmara) e dificultando o desenvolvimento das atividades de fiscalização e exames das respectivas prestações de contas dos instrumentos pactuados, setor esse avaliado pela CGU (Relatório de Auditoria/ CGU/Regional-MS nº 201503805 - Contas de 2014) e constatados os seguintes pontos fracos: [...]
j) não adotar providências com vistas a evitar a ausência de controles internos na área de transferências voluntárias da entidade, dificultando o cumprimento das normas contidas no Decreto nº 6.170/2007 e na Portaria Interministerial nº 127/2008, controles esses avaliados pela CGU (Relatório de Auditoria/ CGU/Regional-MS nº 201503805 - Contas de 2014) e considerados com níveis básicos de maturidade (apenas 35% dos pontos possíveis) , em razão dos seguintes problemas: [...]
a) Ausência de rotinas, check-list ou fluxogramas definidos para a verificação dos critérios de aprovação dos pré-ajustes das propostas;
b) Inexistência de rotinas/procedimentos de supervisão das inspeções e acompanhamento da emissão dos relatórios técnicos elaborados pelos profissionais da UJ;
c) Ausência de rotina que exija constante acompanhamento da situação técnico administrativa do convênio firmado por parte dos técnicos da UJ, inclusive definindo prazos mínimos de monitoramento;
d) Ausência de normativo/rotina que especifique prazos para início e fim da análise e conclusão das situações que justificariam a abertura de Tomada de Contas Especiais (TCE) , inclusive determinando prazos máximos de tolerância, antes do início da TCE, para que eventuais irregularidades constatadas pela UJ sejam regularizadas pela entidade convenente.
No caso das irregularidades "i" e "j", embora a realização de um estudo, frise-se, em resposta a uma demanda do órgão central, seja uma medida ainda carente de efeitos concretos imediatos, a justificativa recebeu ponderada análise do relator a quo, que a acolheu, em sede de embargos de declaração, como justificativa plausível para afastar a alegação de que o gestor não teria adotado medidas para melhorar o quadro de pessoal e para implantar controles internos considerados insuficientes pela Controladoria.
Já nesta ocasião, a Serur propôs o afastamento das irregularidades indicadas a seguir, tendo em vista a mesma justificativa, qual seja, a realização de estudo de dimensionamento de pessoal pela superintendência para fazer falta à alegada carência de recursos humanos na unidade:
k) não adotar providências com vistas a evitar a ausência de instauração de tomadas de contas especiais por irregularidades verificadas nos Convênios nº 513.415 e 517.803 (falta de prestações de contas) , bem como a falta de exames tempestivos das prestações de contas dos Convênios nº 724.684, 724.496, 535.379, 626.997 e 652.007, contrariando o artigo 8º da Lei nº 8.443/1992 e as normas contidas no Decreto nº 6.170/2007 e na Portaria Interministerial nº 127/2008:
	Convênio
	Data Início Vigência
	Data do Fim Vigência
	Valor Total a Comprovar
	Data Envio para Análise

	724684
	21/12/2009
	15/03/2012
	1.144.002,54
	07/03/2013

	724496
	31/12/2009
	09/06/2013
	167.073,13
	23/09/2013

	535379
	19/12/2005
	30/06/2009
	5.243.998,00
	-

	626997
	01/07/2008
	15/03/2012
	5.243.998,00
	-

	652007
	29/04/2009
	30/03/2013
	540.000,00
	-

	Ausência de instauração de TCE

	513415
	-
	06/JUN/2013
	1.886.477,88
	-

	517803
	-
	31/DEZ/2013
	2.124.483,94
	-

l) não adotar providências com vistas a evitar a ausência de fiscalização e acompanhamento da execução dos objetos das transferências voluntárias arroladas a seguir, bem como a falta de instauração da tomadas de contas especiais desses pactos por ausência de prestações de contas, mesmo com relatórios técnicos nesse sentido, contrariando as normas contidas no Decreto nº 6.170/2007, na Portaria Interministerial nº 127/2008, no art. 8º da Lei nº 8.443/92 e, ainda, jurisprudências desta Corte de Contas - Acórdão 2144/2015-TCU-Segunda Câmara:
	Número Termo
	Data Início
Vigência
	Data Fim Vigência
	Convenente
	Valor Firmado
 (R$) 
	Execução Física
	Fiscaliz. Realizada

	527.106
	22/06/2005
	31/12/2015
	01915288000197 
	3.967.253,49
	Não informado
	Não

	513.513
	13/10/2004
	31/12/2015
	04159170000174
	3.538.078,00
	Não informado
	Não

	527.113
	22/06/2005
	31/12/2015
	02019131000146
	4.704.340,26
	Não informado
	Não

	517.891
	28/12/2004
	31/12/2015
	03083526000170
	2.489.474,87
	Não informado
	Não

	Total
	14.699.146,62
		
m) adotar procedimentos de prorrogações do prazo, por sucessivas vezes (a última para até 31/12/2015) , de conclusão da execução do objeto do Convênio/Incra-SR-16 nº 527.106, de 10/06/2005, cuja a vigência encerrou em 10/06/2008, sem quaisquer outras ações efetivas das previstas nas normas do Decreto nº 6.170/2007 e da Portaria Interministerial nº 127/2008, inclusive instauração de TCEs, visto que nas 04 (quatro) prestações de contas parciais havia comprovação da execução de apenas R$ 1.347.931,69, quando o valor liberado foi de R$ 2.559.595,69, bem as irregularidades a seguir:
- Ausência de comprovação de recolhimento de tributos municipais e contribuições à Previdência Social;
- Inexecução parcial do objeto conveniado;
- Valores não aplicados no mercado financeiro;
- Ausência de comprovação do recolhimento da contrapartida;
- Comprovação de prestação de contas fora dos prazos legais previstos na IN/STN nº 01, de 15 de janeiro de 1997, e, ou, prestações de contas apresentadas de forma incompleta que inviabiliza a análise da setorial contábil do Incra/MS.
Bem se vê que o teor das irregularidades é distinto, assim como sua gravidade e seus fundamentos. Enquanto a irregularidade "i" diz respeito diretamente a uma possível falta de providencias para evitar o déficit de pessoal, e a irregularidade "j" trata de possível falta de providências para evitar a ausência de controles internos, as irregularidades "k", "l" e "m" tratam, em resumo, da não adoção de providências para evitar a ausência de instauração de tomada de contas especiais em situações exigidas, bem como demais ações apontadas e relacionadas à fiscalização das transferências voluntárias.
O recorrente frisa em seu parecer os efeitos infringentes conferidos à decisão do Acórdão 12103/2020-TCU-Primeira Câmara, os quais foram devidamente considerados para fins de afastar as irregularidades "i" e "j". Porém, impende ressaltar que reconhecer que o gestor realizou um estudo demandado pelo órgão central para fins de recomposição do quadro de pessoal não se confunde com reconhecer a falta de pessoal na unidade e nem tampouco reconhecê-la como justificativa plausível para as irregularidades verificadas nas alíneas "k", "l" e "m" do ofício de audiência. Por essa razão, houve o acolhimento das justificativas para os itens "i" e "j", com efeitos infringentes, mas o não acolhimento para as demais irregularidades.
A esse respeito, assim manifestou-se o recorrente (peça 57, p. 18) :
Não há sentido lógico, então, no acolhimento das razões de justificativa quanto ao item "i", mas não quanto ao item "k", eis que, em ambas situações, o que está no cerne da análise é a falta de pessoal para tratar do tema na rapidez ("tempestividade") e eficiência que os órgãos de controle desejam. Como visto e aludido pela própria CGU, com os 4 (quatro) servidores disponíveis para o setor de convênios, o gestor recorrente fez o melhor possível, tendo adotado inúmeras medidas para tentar melhorar essa situação, mesmo que não lhe competia resolver isso, mas sim à Administração Central, como notou o eminente Relator (parte final do parágrafo 22, da peça 60, acima transcrito) 
Primeiramente, não se trata de conferir ao trato da coisa pública a rapidez e eficiência "que os órgãos de controle desejam", mas sim a exigida pelos dispositivos normativos, legais e constitucionais. Não houve condenação por parte do Tribunal no âmbito do acórdão enfrentado que tenha se fundamentado em mero ímpeto fiscalizatório, mas decorrente de inobservância às normas aplicáveis. 
Ademais, a manifestação foge ao teor do que foi de fato registrado pela CGU, pois não se pode depreender do Relatório de Auditoria Anual de Contas 201503805 que a Controladoria tenha de qualquer forma mencionado que "[...] com os 4 (quatro) servidores disponíveis para o setor de convênios, o gestor recorrente fez o melhor possível, tendo adotado inúmeras medidas para tentar melhorar essa situação [...]", nem tampouco deduzir que o relator a quo teria notado tal fato no parágrafo indicado.  
Pelo contrário, a respeito da situação das transferências voluntárias na entidade, a CGU consignou no relatório as seguintes fragilidades/irregularidades (peça 5, p. 8-10) : 
A gestão das transferências voluntárias concedidas não tem seus riscos avaliados pela Unidade, tampouco suas atividades de controle garantem suficientemente a identificação e a mitigação dos riscos relacionados à tempestividade e à efetividade na análise das prestações de contas de seus convenentes, incluindo-se ainda os casos de tomada de contas especial. Da mesma forma, a gestão da Unidade apresenta fragilidade quanto à regularidade e à efetividade na fiscalização e acompanhamento da execução dos objetos de suas transferências concedidas. 
Em boa medida, as falhas apontadas derivam da falta de formalização e de planejamento das rotinas do setor relacionadas às fases de fiscalização e acompanhamento bem como de infraestrutura técnica e de pessoal. (grifou-se) 
Como se observa, a falta de pessoal não foi a única causa apontada pela Controladoria-Geral para as irregularidades identificadas, mas também de falhas de formalização e de planejamento de ações relativas às fases de fiscalização e acompanhamento. Ainda, após apontar as análises realizadas, a respeito da questão dos recursos humanos a CGU afirmou:
Quanto à adequação e suficiência das estruturas de pessoal e tecnológica da área responsável pelas transferências para garantir o alcance dos objetivos definidos nos respectivos instrumentos e à capacidade de fiscalizar a execução de cada instrumento acordado/contratado, inclusive in loco, verificou-se que a unidade auditada dispõe de uma equipe de monitoramento nas áreas técnica e financeira composta por quatro servidores. 
Conforme informado pela unidade auditada e verificado por esta equipe de auditoria, o quantitativo de recursos humanos que trabalham na gestão de transferências é insuficiente para suprir as demandas por análise das prestações de contas. 
Para tentar suprir essa carência, a unidade auditada vem se empenhando na implementação de Cronograma de Análise de Convênios.
Por fim, com relação ao estudo, a Controladoria afirmou (peça 5, p. 41-42) :
A Unidade informou, por meio do Ofício nº 862/2015/INCRA/GAB/PC, de 12 de junho de 2015, que foi realizado, em 2014, um estudo para o dimensionamento da sua força de trabalho. Anexo ao ofício, encaminhou um quadro contendo o quantitativo, à época, dos servidores lotados na Unidade, e o quantitativo necessário, discriminado por divisão/setor e cargo, segundo o estudo realizado.
De acordo com as informações, o estudo foi elaborado para atender demanda do órgão central, visando à recomposição do quadro de pessoal da Autarquia. Logo, as competências da Unidade para tratar da matéria limitam-se ao estudo, visto que a deflagração de processo seletivo para o ingresso de servidores depende de negociação entre o Órgão Central e o Ministério do Planejamento, Orçamento e Gestão.
Observa-se, com efeito, que a Controladoria não afirma que o gestor "fez o melhor possível", mas que adotou medidas para implementar um cronograma de análise de convênios e que realizou o estudo para demanda do órgão central, o que não serviu para afastar, na opinião da CGU, as irregularidades, pois elas constaram da Matriz de Responsabilização (peça 5, p. 62-66) , sem que a falta de recursos humanos tenha sido apontada como fator atenuante da conduta do gestor.
De forma objetiva, não se pode admitir o descumprimento de normas fundamentais à proteção ao Erário, tendo como justificativa apenas a realização de estudo para redimensionamento do quadro de pessoal, uma vez que em sua argumentação o gestor não demonstrou sua incapacidade de instaurar as TCE pela falta de recursos humanos. Ao contrário, em boa medida, as justificativas apresentadas pelo gestor demonstram o inconformismo com o entendimento de que deveria ter instaurado as respectivas tomadas de contas especiais.
Sob o prisma legal, o ex-gestor aponta ainda que se trata de obstáculos e dificuldades reais que não foram considerados nas notificações a ele dirigidas, em violação por parte do Tribunal ao art. 22 do Decreto-Lei 4.567/1942 (Lei de Introdução às Normas do Direito Brasileiro, Lindb) . 
Tal manifestação não merece guarida.
Conforme apontou o Relator a quo, trata-se de graves deficiências no controle das transferências voluntárias. Por oportuno, reproduzo trecho do Voto que fundamentou o Acórdão 8376/2019-TCU-Primeira Câmara:
15. Se o gestor avalia que não é possível fazer a gestão dessas transferências na forma da legislação, em bases razoáveis, com os recursos humanos de que dispõe, caber-lhe-ia questionar a própria viabilidade de promover tais transferências, sob pena de ineficácia dessa aplicação de recursos públicos e de significativo risco ao erário federal, ou planejar a adoção de medidas de gestão tendentes a compatibilizar o cumprimento das finalidades institucionais da autarquia ao cumprimento da legislação aplicável.
Não se trata, portanto, de omissão do Tribunal quanto à aplicação do art. 22, caput, da Lindb, mas de estrita observância ao § 2º do mesmo artigo que estabelece: "Na aplicação de sanções, serão consideradas a natureza e a gravidade da infração cometida, os danos que dela provierem para a administração pública, as circunstâncias agravantes ou atenuantes e os antecedentes do agente".
Conforme já exposto anteriormente, a gravidade das irregularidades objeto das alíneas "k", "l" e "m" é bastante distinta daquelas que foram acolhidas pelo Acórdão 12103/2020-TCU-Primeira Câmara.
Inclusive, sob a égide da Lindb, o Tribunal já decidiu anteriormente que o gestor que desconsidera, sem a devida motivação, parecer da consultoria jurídica do órgão ou da entidade que dirige, ou determinação expedida pelo TCU, comete erro grosseiro, passível de multa:
Para fins de responsabilização perante o TCU, pode ser tipificada como erro grosseiro (art. 28 do Decreto-lei 4.657/1942 - Lei de Introdução às Normas do Direito Brasileiro) a decisão do gestor que desconsidera, sem a devida motivação, parecer da consultoria jurídica do órgão ou da entidade que dirige. Tal conduta revela desempenho aquém do esperado do administrador médio, o que configura culpa grave, passível de multa. (Ac. 1.264/2019-TCU-Plenário, Rel. Augusto Nardes) ; e
Para fins do exercício do poder sancionatório do TCU, pode ser tipificado como erro grosseiro (art. 28 do Decreto-lei 4.657/1942 - Lindb)  o descumprimento, sem a devida motivação, de determinação expedida pelo TCU, pois tal conduta revela grave inobservância do dever de cuidado, o que configura culpa grave. (Ac. 2.028/2020-TCU-1ª Câmara, Rel. Augusto Sherman) .
No caso em questão, por analogia, cumpre frisar o registrado no Relatório que fundamenta o Acórdão 8376/2019-TCU-Primeira Câmara (peça 45, p. 21) :
69. Outra questão levantada pelos responsáveis diz respeito ao não cumprimento da Portaria/ Incra nº 167/2012. Essa portaria fixou um prazo limite (fim do exercício de 2013) para a regularização das situações dos convênios pactuados pelas superintendências. No entanto, os dirigentes ouvidos, alegando ausência de pessoal e de infraestrutura, fatos já examinados nessa instrução (parágrafos 49-55) , não deram cumprimento à própria decisão do Incra. Já a edição de portarias, instituindo comissões permanentes de instauração de TCEs, e o envio de ofícios aos convenentes são atos normais de quem pactua convênios, ou seja, não são medidas adotadas no sentido de mudar a situação grave que passava o Setor de Convênios da entidade, ante a ausência de fiscalização, de exames das prestações de contas dos convênios e de instauração de TCEs (grifou-se) .
Recorde-se, ainda, o que apontara a CGU no Relatório de Auditoria Anual de Contas da Superintendência Estadual de Mato Grosso do Sul (peça 5, p. 9) :
Constatou-se a existência dos convênios nº 527106, 513513, 527113 e 517891, firmados entre os exercícios de 2004 e 2005, para consolidação de Assentamentos Rurais, que se encontram vigentes no exercício de 2014, que não foram objeto de instauração de tomada de contas especiais, contrariando pareceres elaborados por técnicos da UJ, relatórios de auditoria desta Controladoria Geral da União em exercícios anteriores e deliberações do Tribunal de Contas da União.
Ainda no mesmo Relatório, a CGU apontou (peça 5, p. 32-33) :
Convênio 517891
A despeito da existência de pareceres técnicos, dando conta de irregularidades na execução dos convênios analisados, constata-se que o Superintendente do Incra/MS não vem adotando providências com vistas a sanar as irregularidades constatadas, bem como as recomendações proferidas pelo corpo técnico. Constatou-se, que após a última prestação de contas apresentada no exercício de 2011, não existem quaisquer informações demonstrando que a execução física dos objetos dos convênios esteja em andamento
Portanto, não há que se falar em inobservância da Corte de Contas ao que preceitua a Lindb, pois a falta de providências para instauração de tomadas de contas especiais contrariando pareceres técnicos e relatórios de fiscalização indicando irregularidades constitui erro grosseiro da parte do gestor, o que resultou em convênios de milhões de reais com vigências de quase dez anos sem a devida apreciação final das respectivas prestações de contas. Ainda assim, a conduta foi adequadamente sopesada na sanção cominada e graduada em menos de 30% do valor máximo definido pelo art. 58 da Lei 8.443/1992, atualmente regulamentado pela Portaria-TCU 15/2021. 
Pelo exposto, considerando que as razões recursais não se mostram suficientes para afastar os fundamentos da decisão recorrida, o recurso deve ser conhecido para, no mérito, ser-lhe negado provimento.
	Ante o exposto, voto para que o Tribunal de Contas da União aprove o acórdão que submeto a este Colegiado.
TCU, Sala das Sessões Ministro Luciano Brandão Alves de Souza, em 22 de fevereiro de 2022.
Ministro VITAL DO RÊGO 
Relator